臺灣新北地方法院民事裁定  
111年度消債職聲免字第164號
聲  請  人  黃峻義  
即  債務人
代  理  人  李艾倫律師
相  對  人  元大商業銀行股份有限公司
                      設臺北市○○區○○○路0段00號0至0    樓、0樓、0樓及00號0、0樓
法定代理人  翁健    
代  理  人  黃勝豐  
相  對  人  遠東國際商業銀行股份有限公司


法定代理人  周添財  



相  對  人  台新國際商業銀行股份有限公司


法定代理人  尚瑞強  
相  對  人  國泰世華商業銀行股份有限公司

法定代理人  郭明鑑  
代  理  人  黃怡玲  
相  對  人  富邦資產管理股份有限公司

法定代理人  洪主民  

相  對  人  良京實業股份有限公司

法定代理人  平川秀一郎  


相  對  人  滙誠第一資產管理股份有限公司

法定代理人  莊仲沼  

相  對  人  永豐商業銀行股份有限公司

法定代理人  曹為實  
代  理  人  諶鴻達  
相  對  人  元大國際資產管理股份有限公司

法定代理人  宋耀明  


上列當事人間因債務人黃峻義聲請消費者債務清理事件，本院裁
定如下：
    主  文
債務人黃峻義應予免責。
    理  由
一、按法院為終止或終結清算程序之裁定確定後，除別有規定外
    ，應以裁定免除債務人之債務；又法院裁定開始清算程序後
    ，債務人有薪資、執行業務所得或其他固定收入，扣除自己
    及依法應受其扶養者所必要生活費用之數額後仍有餘額，而
    普通債權人之分配總額低於債務人聲請清算前2年間，可處
    分所得扣除自己及依法應受其扶養者所必要生活費用之數額
    者，法院應為不免責之裁定，但債務人證明經普通債權人全
    體同意者，不在此限；而債務人有下列各款情形之一者，法
    院應為不免責之裁定。但債務人證明經普通債權人全體同意
    者，不在此限：㈠於七年內曾依破產法或本條例規定受免責
    。㈡故意隱匿、毀損應屬清算財團之財產，或為其他不利於
    債權人之處分，致債權人受有損害。㈢捏造債務或承認不真
    實之債務。㈣聲請清算前二年內，因消費奢侈商品或服務、
    賭博或其他投機行為，所負債務之總額逾聲請清算時無擔保
    及無優先權債務之半數，而生開始清算之原因。㈤於清算聲
    請前一年內，已有清算之原因，而隱瞞其事實，使他人與之
    為交易致生損害。㈥明知已有清算原因之事實，非基於本人
    之義務，而以特別利於債權人中之一人或數人為目的，提供
    擔保或消滅債務。㈦隱匿、毀棄、偽造或變造帳簿或其他會
    計文件之全部或一部，致其財產之狀況不真確。㈧故意於財
    產及收入狀況說明書為不實之記載，或有其他故意違反本條
    例所定義務之行為，致債權人受有損害，或重大延滯程序，
    消費者債務清理條例（下稱消債條例）第132條、第133條及
    第134條分別定有明文。
二、本件聲請人即債務人前於民國110年10月21日聲請清算，經
    本院於111年3月31日以111年度消債清字第1號裁定准予開始
    清算程序，並命由司法事務官進行清算；嗣司法事務官於11
    1年6月28日以111年度司執消債清字第48號裁定終止清算程
    序，再以民事執行處函移送本院民事庭裁定免責或不免責，
    業經本院職權調閱上開卷宗查證無訛，是以依前揭法律規定
    ，本院即應審究本件聲請人即債務人是否應准予免責。嗣經
    本院通知全體無擔保債權人及聲請人，對於聲請人是否應予
    免責陳述意見，而聲請人說明其具免責事由外，除債權人滙
    誠第一資產管理股份有限公司、元大國際資產管理股份有限
    公司未表示意見外，其餘債權人均表示不同意免責等情，有
    聲請人及各債權人之陳報狀在卷可稽（見本院卷第69至125
    、137至150頁），是以依上開法律規定，本院即應審究本件
    聲請人是否應准予免責。
三、本院就聲請人未清償之債務是否應予免責，茲審酌如下：
　㈠聲請人有無消債條例第133條所定應不予免責之事由：
　1.按法院裁定開始清算程序後，債務人有薪資、執行業務所得
　　或其他固定收入，扣除自己及依法應受其扶養者所必要生活
　　費用之數額後仍有餘額，而普通債權人之分配總額低於債務
　　人聲請清算前二年間，可處分所得扣除自己及依法應受其扶
　　養者所必要生活費用之數額者，法院應為不免責之裁定；債
　　務人依本條例第43條第6項第3款、第81條第4項第3款規定所
　　表明之收入數額，係指包括基本薪資、工資、佣金、獎金、
　　津貼、年金、保險給付、租金收入、退休金或退休計畫收支
    款、政府補助金、分居或離婚贍養費或其他收入款項在內之
　　所有收入數額，消債條例第133條、消債條例施行細則第21
    條第4項分別定有明文。又消債條例第133條規定之情形，係
　　以債務人於法院裁定開始清算程序後，有薪資、執行業務所
　　得或其他固定收入為前提要件。揆諸上開規定及說明，本院
　　依消債條例第133條前段為本件不免責裁定之審查時，自應
    以本院裁定開始清算時（即111年3月31日）起至裁定免責前
    之期間，認定債務人有無薪資、執行業務所得或其他固定收
    入，扣除自己及依法應受其扶養者所必要生活費用之數額後
    仍有餘額，且普通債權人之分配總額低於債務人聲請清算前
    二年間，可處分所得扣除自己及依法應受其扶養者之必要生
    活費用之餘額，以判斷其有無消債條例第133條之適用。
　2.查聲請人陳稱其於開始清算時即111年3月31日均無收入，聲
    請人全日照顧臥床的父親，家庭生活必要支出均由聲請人胞
    兄負擔，聲請人胞兄有時會給付聲請人1,000元至2,000元之
    零用錢，沒有固定給付等語，並提出戶籍謄本、聲請人父親
    診斷證明書、聲請人父親身心障礙證明為證（見清算卷第39
    、45、83頁），堪認聲請人於本院裁定清算後（即111年3月
    31日）並無薪資、執行業務所得或其他固定收入。又依聲請
    人主張其目前每月必要生活支出約2,500元等情（見清算卷
    第21頁），經核未超過新北市政府所公告之新北市111年新
    北市最低生活費15,800元之1.2倍即18,960元（消債條例第6
    4條之2參照）之標準，是以聲請人每月之可支配所得扣除其
    每月必要支出後已無剩餘，亦堪認聲請人並無消債條例第13
    3條所定應不予免責之事由。
  ㈡聲請人有無消債條例第134條第2、8款或其他款所定應不予免
    責事由：
  1.按清算制度之目的，在於使各債權人獲得平等之清償，避免
　　債務人遭受多數債權人個別對其強制執行，而無法重建經濟
　　，故債務人應本其至誠，將應屬清算財團之財產交由管理人
　　為公平之管理及處分。債務人如有隱匿、毀損應屬清算財團
　　之財產，或以顯不相當之對價出賣其財產等不利於債權人之
　　處分，實係圖自己或他人之不法利益，嚴重侵害債權人之權
　　益，自不宜使其免責；又按債務人有故意於財產及收入狀況
　　說明書為不實之記載，或有其他故意違反本條例所定義務之
　　行為，參酌該條規定修正後立法理由可知，當係指債務人違
    反第8款所列法定真實陳述、提出、答覆、說明、移交、生
    活儉樸、住居限制及協力調查等義務，且必須造成債權人受
　　有損害，或對於程序順利進行發生重大影響，始為該當，法
    院方應為不免責之裁定，此觀消債條例第134條第2、8款之
    立法理由甚明。
　2.本件相對人即債權人良京實業股份有限公司（下稱良京公司
    ）請求本院向中華民國人壽保險商業同業公會函查聲請人有
    無以自己為要保人、嗣後變更要保人、或質借未償還之商業
    保險保單等隱匿財產行為，該當消債條例第134條第2款、第
    8款應不免責事由。經查，本院司法事務官於111年4月14日
    分別函文聲請人命其陳報中華民國人壽保險商業同業公會「
    保險業通報作業資訊系統資料查詢結果表」（含聲請人為要
    保人及被保險人之查詢結果），及函詢南山人壽保險股份有
    限公司（下稱南山人壽），有無以聲請人為要保人向該公司
    投保之保單。聲請人於111年3月31日陳報目前仍有效之商業
    保險單為南山人壽保單號碼為Z0000000000、Z0000000000之
    保單，南山人壽則於111年5月5日函覆稱「被查詢人黃峻義
    於本公司以要保人名義所投保之保單共計2張」，並檢附保
    單明細表（見本院110年度司執消債清字第48號卷第93、94
    頁）。另聲請人於聲請清算時亦已提供中華民國人壽保險商
    業同業公會「保險業通報作業資訊系統資料查詢結果表」（
    見清算卷第43頁），核與上開司法事務官職權查詢事項並無
    二致，故難認聲請人有未陳報之保單，而有隱匿、毀損應屬
    清算財團之財產之情形，故債務人無消債條例第134條第2、
    8款不免責之事由。
　3.又消債條例關於清算程序係以免責主義為原則，不免責為例
　　外，則各債權人如主張債務人尚有消債條例第134條（其餘
    ）各款所定之行為，自應就債務人合於上開要件之事實舉證
    以實其說。惟相對人即債權人等均迄未具體說明或提出相當
    事證證明，自難認聲請人有消債條例第134條各款所定不免
    責情事，故聲請人並無消債條例第134條所定不免責事由之
    存在，同堪認定。
四、據上論結，本件聲請人即債務人既經法院為終結清算程序之
    裁定確定，復無消債條例第133條、第134條所定之不應免責
    情形存在，揆諸首揭說明，應以裁定免除聲請人之債務。是
    本件聲請人應予免責，爰裁定如主文。
中　　華　　民　　國　　111 　年　　11　　月　　21　　日
                  民事第八庭    法　官　黃信樺
以上正本係照原本作成。
如對本裁定抗告須於裁定送達後10日內向本院提出抗告狀，並繳
納抗告費新臺幣1,000元。
中　　華　　民　　國　　111 　年　　11　　月　　21　　日
                                書記官　楊振宗